臺灣臺北地方法院民事判決　　　　　　　　　　　　九十二年度訴字第六一三八號
　　原　　　告　丙○○○○
　　訴訟代理人　乙○○
　　訴訟代理人　吳光陸律師
　　被　　　告　丁○○
　　訴訟代理人　甲○○
右當事人間返還不當得利等事件，本院於九十三年二月十二日辯論終結，判決如左：
    主  文
被告應給付原告新台幣貳佰拾伍萬元及自民國八十一年七月三十一日起至清償日止
，按年息百分之五計算之利息。
原告其餘之訴駁回。
訴訟費用由被告負擔。
本判決第一項於原告以新台幣柒拾玖萬元為被告供擔保後，得假執行。但被告如以新
台幣貳佰拾伍萬元為原告供擔保後，得免為假執行。
原告其餘假執行之聲請駁回。
    事實及理由
一、本件原告起訴主張如附表一所示之金額及利息，其中就土地價金二百三十五萬及
    自民國八十一年七月三十一日起至清償日止，按年息百分之五計算之利息部分，
    業經前案即本院八十八年度重訴字第二二七○號判決中認定原告得就被告於該案
    之請求行使同時履行抗辯，嗣該案業已確定，惟被告拒不給付前開價金，爰依解
    除契約後之法律關係向被告請求之。又原告自七十八年至九十二年間陸續繳付如
    附表二土地之地價稅，茲因契約之解除而溯及既往無效，原告本無繳納之義務，
    則依據無因管理及不當得利請求返還之。爰聲明：被告應給付原告如附表一所示
    之金額及利息並陳明願供擔保請准宣告假執行。
二、被告則以其對於如附表一所示之土地價金及遲延利息部分並無意見，但是原告附
    表一所列之地價稅部分，依據兩造所簽訂之土地買賣契約與房屋買賣契約有不可
    分之連帶關係，依據土地買賣契約第七條約定準用房屋買賣契約第十五條，不論
    買方已否遷入，買方應負擔其所購之房屋稅及地價稅，且地價稅係原告向稅捐機
    關繳交，是原告請求被告返還地價稅即無理由。爰聲明：請求駁回原告之訴及假
    執行之聲請，如受不利之判決被告願供擔保免為假執行。
三、查原告主張就土地價金二百三十五萬及自民國八十一年七月三十一日起至清償日
    止，按年息百分之五計算之利息部分，業經前案即本院八十八年度重訴字第二二
    七○號判決中認定原告得就被告於該案之請求行使同時履行抗辯，嗣該案業已確
    定，以及被告現尚未給付前開價金及遲延利息等情，業據提出本院八十八年度重
    訴字第二二七○號判決為證，復為被告所不爭執，自堪信為真實。是兩造有爭執
    者，厥為被告是否應就原告所請求之如附表一所示之其餘地價稅部分負返還之義
    務。
四、按地價稅之課徵，依據土地法第一百七十二條、土地稅法第三條第一項第一款之
    規定，其納稅義務人為土地之所有權人，該等納稅義務係基於公法上所發生之義
    務，並非屬於契約約定之義務，故而當事人基於土地所有權人之地位所繳納之地
    價稅款，既係因土地法及土地稅法之規定所產生，除非當事人另有契約約定代繳
    之情事，否則並無無因管理及不當得利之問題。又債權契約之撤銷或解除，就移
    轉所有權之物權行為並不當然發生溯及無效之效果（故而當事人以解除契約為由
    所請求返還者，係不動產之移轉登記，而非塗銷登記），是故當事人在其係土地
    所有權人時繳納地價稅，既係履行其公法上之義務，且該土地所有權人之地位須
    等到移轉登記他人完成時始喪失，並非溯及喪失其土地所有權人之地位，就該時
    期依照法令所應繳納之稅捐，係屬當事人履行自己之公法上義務，非屬代他人繳
    納稅捐，自無成立不當得利或無因管理之問題。經查，本件依據兩造先前之約定
    ，相關地價稅在移轉過戶後即應由買方也就是原告負擔，因此原告在繳納地價稅
    時，並無「為被告管理事務」之意思至明。而且原告繳納地價稅款，係依據土地
    法第一百七十二條、土地稅法第三條第一項第一款之規定繳納予國庫，為原告履
    行原告公法上之納稅義務，其財產利益之移動係自原告處至國庫，兩造間亦無約
    定土地移轉登記予原告後係被告負擔地價稅而由原告代被告繳納之情事，且前案
    兩造所解除者係債權契約，就移轉土地所有權之物權行為並不當然發生溯及無效
    之效果，此均業經本院於前說明明確，是原告在其身為土地所有權人之地位，受
    有公法上之稅捐義務，而該義務復無依兩造之約定應由被告完全負擔之情事，原
    告自行繳納地價稅，係履行原告自己之公法上義務，其對被告自無任何無因管理
    或不當得利請求權可言。
五、從而，原告基於解除契約回復原狀之法律關係，請求被告給付原告如主文第一項
    所示，為有理由，應予准許。至於原告基於不當得利及無因管理之法律關係，請
    求被告給付主文第一項所示以外之金錢，為無理由，應予駁回。
六、假執行方面︰兩造均陳明願供擔保聲請宣告假執行或免為假執行，經核原告勝訴
    部分，均無不合，爰分別酌定相當之擔保金額，予以准許。至原告敗訴部分，其
    假執行之聲請，失所附麗，應予駁回。
七、本件之事實及法律關係已臻明確，兩造之其餘主張陳述及攻擊防禦方法，對判決
    之結果無影響，爰不一一加以論述，附此敘明。
八、據上論結，本件原告之訴為一部有理由，一部無理由，依民事訴訟法第七十九條
    、第三百九十條第二項、第二百九十二條第二項，判決如主文。
中　　　華　　　民　　　國　　九十三　　年　　　二　　　月　　二十六　　日
                                 民事第二庭  法  官    朱漢寶
右為正本係照原本作成。
如對本判決上訴，須於判決送達後廿日內向本院提出上訴狀。
中　　　華　　　民　　　國　　九十三　　年　　　二　　　月　　二十六　　日
                                         法院書記官    劉碧輝
